高雄高等行政法院判決　　　　　　　　　　　　　　　九十年度訴字第一七七七號
　　　　　　　　　　　　　　　.
　　原　　　告　甲○○○
　　訴訟代理人　劉炯意律師
　　被　　　告　財政部臺灣省南區國稅局
　　代　表　人　乙○○　局長
　　訴訟代理人　楊淑華
　　　　　　　　丙○○
右當事人間因綜合所得稅事件，原告不服財政部中華民國九十年七月十一日台財訴字
第○九○○○一九三二五號訴願決定，提起行政訴訟。本院判決如左：
　　主  文
原告之訴駁回。
訴訟費用由原告負擔。
　　事  實
甲、事實概要：
緣原告民國（下同）八十五年度綜合所得稅結算申報，原列報其本人及配偶林宏志捐
贈予中華民國保險消費協會（下稱保消會）之列舉扣除額共計新台幣（下同）四十九
萬元，被告以該保消會未能提示帳簿憑證及收受捐贈資金運用情形、明細、計劃，乃
否准扣除。原告不服，申請復查，未獲變更，訴經財政部八十九年七月七日台財訴第
0000000000號訴願決定撤銷原處分，囑由被告另為處分。嗣經被告重核復
查決定仍維持原核定，原告不服，又提起訴願，惟遭決定駁回，遂提起本件訴訟。
乙、兩造聲明；
一、原告聲明求為判決：訴願決定及原處分均撤銷。
二、被告聲明求為判決：原告之訴駁回。
丙、兩造之爭點：
一、原告主張之理由：
（一）查保消會係經內政部立案之合法團體組織，其負責人王文勇曾多次至各地保險
      公司向保險從業人員宣稱該會宗旨，係為保護保險從業人員，並協助保險從業
      人員解決糾紛，惟所須經費欠缺，希望能予以捐贈，且捐贈金額可扣抵綜合所
      得稅云云。原告聞言，不疑有他，乃在其鼓舞下以本人及配偶名義向其捐贈，
      八十五年度之捐贈金額合計四十九萬元。
（二）被告雖以王文勇曾有開立不實收據之情事，且相同案情之黃姓及陳姓職員等人
      亦經刑事判決以詐術逃漏稅捐有罪確定在案，兼以保消會亦無法提出相關帳冊
      資料，原告復未能證明有捐款事實之資金流程資料等理由，而否准扣除。惟查
      ：保消會既受主管機關之監督及依法有申報稅捐之義務，其收入是否用於規章
      所定事項，及年度是否核實申報稅捐等情事，應屬保消會與主管機關及稅捐機
      關間之監督管理關係，而與准否原告之善意列報捐贈扣除額無涉，此即公法上
      信賴保護之原則，否則人民權利即無法保障。又縱設王文勇有製作不實收據之
      嫌，且黃某及陳某等人復經判刑確定，惟此乃渠等間之個案問題，原告並無權
      過問，被告殊不得逕將其援為原告不實捐贈之證據。復且王文勇與原告雖經刑
      事起訴，惟目前尚於嘉義地方法院審理當中，並未判決確定，依刑事訴訟法無
      罪推定原則，殊無由於判決確定前，即率認原告有罪。
（三）再參照行政法院六十七年判字第六七六號判決：「．．．按當事人主張有利於
      己之事實者，就該事實應負舉證之責任，行政訴訟法第三十三條，民事訴訟法
      第二七七條定有明文．．．，被告機關主張該登記（約定無利息）係基於通謀
      虛偽意思表示．．．，自應由被告機關負舉證責任，．．．。」由此判決意旨
      可知，被告若認為原告與保消費理事長通謀虛偽而為不實之捐贈，即應就此事
      實負舉證之責。雖被告以王文勇及原告皆因逃漏稅捐而被起訴，而認捐贈不實
      ，惟查，王文勇及原告就八十五年度綜合所得稅事件，並未被起訴，被告尚有
      誤會。又所得稅乃兩造間之公法關係債務，被告為債權人，尤應由其舉證對原
      告有債權存在之事實，始符舉證分配原則。乃被告竟以原告未能證明有捐贈保
      消會之事實而否准原告列報捐贈之扣除額，其處分核已違反證據法則、經驗法
      則及邏輯法則。至被告雖以王文勇於調查站筆錄稱：「約自八十五年間起，我
      為了協助他人避稅，即以本會名義陸續開立上述本會捐款收據給各保險從業人
      員，該等收據以樂捐名義開立，實際並無樂捐之實．．．。」云云，認定原告
      為不實之捐贈。惟查，王文勇嗣後於地檢署及法院已否認上述說詞，並堅持其
      確實有收取收據上之金額，故其於調查站之筆錄尚非無疑。且查，王文勇於調
      查站筆錄第四頁亦稱：「．．．但是，偶而也有全額收費之情況。」等語，而
      原告即屬全額收費之人員。又王文勇於調查站筆錄係稱其「約自八十五年間起
      」陸續開立捐贈收據等語，並未稱自八十五年初起，故亦有可能是八十五年底
      起，而原告所取得系爭二紙收據日期分別為八十五年五月十八日及七月十七日
      ，故王文勇之陳述若為真，只能證明其自八十五年底起販賣收據，不得認定其
      自八十五年初起即販賣收據，故不得以此即證明原告捐贈不實。是被告僅憑王
      文勇於調查站筆錄之片面陳述，即認定原告捐贈不實，實未盡舉證之責。
（四）又設謂應由原告負捐贈事實之舉證責任，則原告業已舉保消會之收據為證，該
      收據並經王文勇承認為真正，茲不論保消會有無收受該筆款項（或被王文勇或
      他人私吞），均無礙原告確有捐贈之事實。保消會內部如何控管財務，非原告
      所能置喙，被告實不得以保消會內部控管不當、未能提出帳冊，即否定原告捐
      贈之實。又原告復提出存摺為證，領款明細如被告九十一年三月五日補充答辯
      狀之附表所示。又原告除領取現金外，茲因原告從事保險業，常有保費現金收
      入，故亦有部份捐贈係從保費現金收入部份支出。而王勇文亦一再陳述原告確
      有實際捐贈，可知原告之捐贈事實足堪認定。綜上，原告已盡舉證責任，實不
      得苛求原告每次捐贈均需以支票或匯票方式，方屬證明。而參諸國人捐贈多以
      現金給付，兼以原告亦未料到今日之情況，故被告逕以保消會未能保留帳冊，
      即認定原告未捐贈，洵屬無理。
二、被告主張之理由：
（一）原告訴稱：保消會無法提供帳冊明細供核，乃保消會內部之事，而與其確有合
      法捐贈無關，故其向消保會捐贈之金額應准予認列云云。惟查，保消會之負責
      人王文勇，曾至原告任職之南山人壽保險股份有限公司（下稱南山人壽公司）
      兜售捐贈收據，藉以收取捐贈金額相當百分比之代價，嗣原告與王文勇均因該
      案而經台灣嘉義地方法院檢察署八十九年度偵字第六○六、六○七號、六○八
      、六○九號、六一○、六一一號起訴在案。另同案向王文勇購買保消會所開立
      不實捐贈收據之黃姓及陳姓職員（均任職於南山人壽公司），亦分別經台灣台
      南地方法院以渠等違反稅捐稽徵法第四十一條之規定以詐術逃漏稅捐處以有期
      徒刑在案。而保消會八十五年度及八十六年度所開立之捐贈收據金額合計三一
      、六○三、六○○元，惟其帳載並無相同金額之資金，是保消會開立不實捐贈
      收據事證明確。乃原告既無法提示足資證明其本人、配偶及其扶養親屬有捐款
      事實之資金流程資料，則被告否准認列系爭捐贈扣除額，並無不合。
（二）乃原告雖提示其配偶林宏志之存摺提領資料以為捐贈佐證。惟查，經被告將捐
      贈收據及該存摺提領資料兩相對照整理，發現：八十五年五月十八日捐贈金額
      為二四○、○○○元，而同年四月九日、四月十七日及四月二十二日之提領現
      金分別為四○、○○○元、五五、○○○元及三○、○○○元，合計一二五、
      ○○○元；八十六年二月六日捐贈金額為五○、○○○元，而同年一月三十一
      日及二月三日提領現金分別為三○○、○○○元及一○○、○○○元，合計四
      ○○、○○○元；八十六年四月八日、五月八日及五月九日之捐贈金額分別為
      五○、○○○元、五○、○○○元及五○○○○元，而同年三月三十一日之提
      領現金為九五、一二九元，顯見原告提領現金之日期及金額，均與保消會所開
      立捐贈收據之日期及金額不符。況僅憑該提領資料，並未能證明所提現金即係
      用於系爭捐贈；而原告將鉅額捐款以現金支付，亦不合常理，是該提領資料，
      並不足取。
（三）又被告為瞭解保消會接受捐贈款運用之情形，曾以八十八年三月二十九日南區
      國稅審三字第八八○二一六六六號函請保消會提示所有各類存款（含定期存款
      、活期存款等）之帳戶名稱、帳號及存摺影本等資料，惟該會卻聲稱帳證業已
      遺失，並以八十八年四月八日中保消協勇字第二四一號函復略以：「‧‧‧經
      費來源完全由會員捐贈利息而來‧‧‧幹部會員捐贈部分可在各分會接受並給
      付各分會辦公費，依本會年度預算表編列只有帳目報回總會消帳，所以本會表
      面捐贈帳目很可觀，但實際上還捉寸不均‧‧‧」等語，未能提示資料供核，
      則其是否確有接受捐贈，至為可疑。復且該協會八十五年度及八十六年度開立
      之捐贈收據金額達三一、六○三、六○○元，若帳證遺失，以其收受該鉅額捐
      款卻未有金融機構帳戶可稽，亦顯有異常。而該會理事長王文勇八十八年十一
      月二十四日於法務部調查局嘉義市調查站調查時，業已供述：「約自八十五年
      間起，我為了協助他人避稅，即以本會名義陸續開立上述本會捐贈收據各保險
      從業人員；該等收據以樂捐名義開立，實際並無樂捐之實，以此等收據供各收
      執人向國稅局申報綜合所得稅避稅。」等語，足證原告與保消會之間確無捐贈
      之實，是原告堅稱其與配偶確已向保消會捐贈云云，純係狡賴之詞，洵不足採
      。
　　理  由
一、按「納稅義務人就下列標準扣除額或列舉扣除額擇一減除外，並減除特別扣除額
    ：‧‧‧（二）列舉扣除額：１、捐贈：對於教育、文化、公益、慈善機構或團
    體之捐贈總額最高不超過綜合所得總額百分之二十為限。但有關國防、勞軍之捐
    贈及對政府之捐獻，不受金額之限制。」為所得稅法第十七條第一項第二款第二
    目第一小目所明定。次按行政訴訟雖因行政訴訟法第一百三十三條之規定而不存
    在主觀的舉證責任，惟仍有客觀的舉證責任，其舉證責任分配原理與一般民事訴
    訟相同，即與裁判有重要關係之事實不獲證明時，其不利益應歸屬於因該事實之
    存在可能受有利益結果之當事人負擔，換言之，主張權利或權限之人，除法律另
    有規定外，應就權利發生之要件事實負舉證責任，而主張權利或權限不存在之人
    ，即應對權利之障礙或消滅、抑制之事實，負舉證責任，行政訴訟法第一百三十
    六條準用民事訴訟法第二百七十七條之規定甚明。是以課稅處分雖應由稽徵機關
    對納稅義務人所得之資料及應繳納稅款之要件負舉證之責，惟符合稅捐減免或優
    惠之例外情況，則需由作此有利主張之納稅義務人確實舉證，始得享有減稅之優
    惠。
二、本件原告主張其本人與配偶林宏志於八十五年間確實捐贈四十九萬元予保消會，
    有保消會開立之八十五年五月十八日、同年七月十七日「繳納各種款項證明單」
    二紙收據及其配偶林宏志之嘉義縣民雄鄉農會之存摺提領資料為憑，是原告八十
    五年度綜合所得稅結算申報列報為捐贈扣除額，並無不合云云，被告則以保消會
    之負責人王文勇，曾至原告任職之南山人壽公司販售捐贈收據，藉以收取捐贈金
    額相當百分比之代價，嗣原告與王文勇均因該案遭檢察官偵查起訴在案。另同案
    向王文勇購買保消會所開立不實捐贈收據之南山人壽公司黃姓及陳姓職員（指訴
    外人黃敏智、黃淑琴、陳麗惠）亦因違反稅捐稽徵法第四十一條以詐術逃漏稅捐
    犯行，經法院判處有期徒刑在案。況且，保消會亦未能提示帳簿憑證及相關收受
    捐贈資金之運用情形供核，則保消會開立不實捐贈收據事證明確，被告乃否准認
    列系爭捐贈扣除額，並無不合等語置辯。是本件兩造所爭執者，為所得稅稅基之
    計算爭議，乃屬客觀之事實認定問題，且系爭捐贈金額得否依所得稅法第十七條
    第一項第二款第二目第一小目之規定申報為列舉扣除額，為有利於納稅義務人之
    例外情況，揆諸前揭說明，自應由原告就其權利發生之事實負舉證責任，合先敘
    明。
三、經查，原告就其主張之事實，無非檢具保消會開立之繳納各種款項證明單二紙及
    其配偶林宏志之嘉義縣民雄鄉農會存摺存款交易明細表以為證明，然查：
（一）據保消會理事長王文勇於法務部調查局嘉義市調查站八十八年十一月二十四日
      調查筆錄中供述：「自民國八十五年間起，我為了協助他人避稅，即以本會名
      義陸續開立上述本會捐款收據給保險從業人員，該等收據以樂捐名義開立，實
      際並無樂捐之實，以此等不實收據供各收執人向國稅局申報綜合所得避稅。」
      等語，業已坦承其開立虛偽捐款收據事實。又王文勇曾至原告任職之南山人壽
      公司販售捐贈收據，藉以收取捐贈金額相當百分比之代價，幫助原告逃漏稅捐
      ，嗣原告與王文勇二人均遭台灣嘉義地方法院檢察署檢察官以八十九年度偵字
      第六○六、六○七、六○八、六○九、六一○、六一一號起訴書提起公訴在案
      ；復且訴外人黃敏智、黃淑琴、陳麗惠等人，因向保消會理事長王文勇購買不
      實捐贈收據，持向稅捐機關申報列舉扣除額以逃漏稅捐之犯行，亦經台灣台南
      地方法院以八十九年度訴字第八三三號刑事判決分別判處有期徒刑在案，此均
      有該起訴書及判決書影本附卷可憑，足認保消會開立之捐贈收據，確有不實之
      嫌，尚不足作為有捐贈事實之認定。又該協會除原告之外，復接受多人捐贈，
      其八十五年度及八十六年度所開立之捐贈收據金額高達三千一百六十萬三千六
      百元，收受捐款不在小數，如確有捐贈事實，理應有資料可查，惟經被告以八
      十八年三月二十九日南區國稅審三字第八八○二一六六六號函請保消會提示所
      有各類存款（含定期存款、活期存款等）之帳戶名稱、帳號及存摺影本等資料
      供核，然保消會僅以八十八年四月八日中保消協勇字第二四一號函復略以：「
      ‧‧‧經費來源完全由會員捐贈利息而來‧‧‧幹部會員捐贈部分可在各分會
      接受並給付各分會辦公費，依本會年度預算表編列只有帳目報回總會消帳，所
      以本會表面捐贈帳目很可觀，但實際上還捉寸不均‧‧‧」等語，並未能提出
      任何相關資料供核，此有上開函文附於本院卷可參，顯見該保消會是否接受捐
      贈，確有可疑。另據王文勇於前揭調查筆錄供稱：「我不知道內政部有此規定
      ，政府機關亦從未對本會進行輔導，所以本會迄今仍未在行庫或郵局設立帳戶
      。」等語，則以保消會未設立任何存款帳戶，而猶能保管前揭鉅額捐款，亦屬
      不可想像之事，茲與前揭王文勇業已坦承開立不實捐贈收據等語兩相對照，保
      消會並無接受捐贈之事實，洵堪認定。是以原告雖提出保消會開立之捐贈收據
      ，惟揆諸上開說明，仍不足作為其確有捐贈之證明。
（二）原告雖又訴稱：王文勇於前揭調查筆錄中亦曾供稱：「．．．但是，偶而也有
      全額收費之情況」等語，而原告即屬全額收費之人員云云。然據王文勇於調查
      筆錄係供述：「我販售本會不實捐贈收據予他人，皆係交付收據時，當場收費
      ；收費標準不一，若對本會較有貢獻之保險從業人員，有時並未收費，一般係
      以收據面額百分之五至百分之八代價計費，但是，偶而也有全額收費之情況。
      」等語，業已承認所開立之虛偽收據通常係以收據面額百分之五至百分之八代
      價販售，僅偶而全額收費，甚且對於該會較有貢獻之保險人員，有時並未收費
      等情，是縱設該協會有按收據面額全額收費之情形，亦屬例外中之少數，尚不
      得僅憑該少數特例情況，即推論原告屬該全額付費之人。另據王文勇於上前揭
      調查筆錄復供承：八十五年至八十七年間共開立不實收據總面額計約四千二百
      六十三萬八千六百元，涉嫌幫助約六十餘人逃漏稅，共獲利約二百二十萬元左
      右等語，然查，原告除本件之外，另有持保消會開立之不實捐贈收據向被告機
      關申報列舉扣除額八十七萬元，以逃漏八十六年度綜合所得稅事件，現繫屬於
      本院九十年度訴字第一七七八號審理中，倘原告所稱其係屬全額收費之情形屬
      實，則原告八十五年及八十六年間之捐贈金額合計一百三十六萬元，於王文勇
      幫助逃漏之六十餘人，全部獲利金額二百二十萬元當中，僅原告一人之給付金
      額即佔獲利金額之半數以上，亦與常理不符，是原告此之所訴，顯係事後卸責
      之詞，自不足取。至原告另稱王文勇於前揭調查站筆錄係稱「約自八十五年間
      起」陸續開立捐贈收據，而非稱自八十五年初起，是亦有可能自八十五年底起
      開始為不法行為，而系爭捐贈收據日期分別為八十五年五月十八日及七月十七
      日，故王文勇於調查站之陳述尚不足證明系爭收據即係不實開立云云，無非係
      玩弄文字技巧，強作有利於己之辯解，亦無可取。又原告提出其配偶林宏志之
      嘉義縣民雄鄉農會存摺提款明細表，充其量僅足證明林宏志係於何時提領若干
      現金，至其所提現金如何運用，則非僅憑該提款明細即得顯示。又依前揭提款
      明細及捐贈收據所示，該提款明細所載各提領日期及金額，與捐贈收據記載之
      日期及金額，無一相應，未能認定該提款紀錄與系爭捐贈究竟有何關聯，是該
      提款明細表，亦無法作為有利於原告之證據。至原告雖又辯稱因其從事保險業
      ，常有保費現金收入，故亦有部分捐贈係直接以保費現金收入支付云云，惟原
      告就此並未能提出相關證據，其空言推託，亦不足採。
四、綜上所述，本件並未查有任何證據足認原告確有系爭捐贈事實，而原告亦未能舉
    證以實其說，揆諸前揭說明，系爭捐贈事實不獲證明之不利益，即應歸由原告負
    擔。從而，被告否准認列系爭捐贈保消會之列舉扣除額四十九萬元，其認事用法
    洵無違誤，訴願決定遞予維持，亦無不合。原告起訴求為撤銷，非有理由，應予
    駁回。
據上論結，本件原告之訴為無理由，依行政訴訟法第一百九十五條第一項後段、第九
十八條第三項前段，判決如主文。
中　　　華　　　民　　　國    九十一　　年　  　五　　　月　　  三十　　日
                              高雄高等行政法院第二庭
                                          審判長法官  呂佳徵
                                          法      官  林勇奮
                                          法      官  蘇秋津
右為正本係照原本作成。
如不服本判決，應於判決送達後二十日內向本院提出上訴書狀，其未表明上訴理由者
，應於提起上訴後二十日內向本院提出上訴理由書（須按對造人數附繕本）；如於本
判決宣示或公告後送達前提起上訴者，應於判決送達後二十日內補提上訴理由書（須
附繕本）。未表明上訴理由者，逕以裁定駁回。
提起上訴應預繳送達用雙掛號郵票七份（每份三十四元）。
中　　　華　　　民　　　國    九十一　　年　  　五　　　月　　  三十　　日
                                          法院書記官  謝文輝
